臺灣宜蘭地方法院刑事判決　　　　　　　100年度易字第223號
公　訴　人　台灣宜蘭地方法院檢察署檢察官
被　　　告　賈至正
上列被告因重利案件，經檢察官提起公訴 （99年度偵緝字第348號
），本院判決如下：
    主  文
賈至正無罪。
    理  由
一、公訴意旨略以：被告賈至正趁告訴人王麗雲需款孔急之際，
    於民國99年2月5日14時30分許，在其位於宜蘭縣宜蘭市後火
    車站所經營之水果店內，貸予告訴人新台幣（下同）12萬元
    ，言明利息以1個月為1期，每1萬元利息1000元，並先扣利
    息，僅交予告訴人108000元，並要求告訴人簽立面額14萬元
    之支票1張以為擔保，以上開方式取得與原本顯不相當之重
    利，因認被告涉犯刑法第344條重利罪等語。
二、按犯罪事實應依證據認定之，無證據不得認定犯罪事實；不
    能證明被告犯罪者，應諭知無罪之判決，刑事訴訟法第154
    條第2項、第301條第1項分別定有明文。又按認定犯罪事實
    應依證據，為刑事訴訟法所明定，故被告否認犯罪事實所持
    之辯解，縱屬不能成立，仍非有積極證據足以證明其犯罪行
    為，不能遽為有罪之認定；如未能發現相當證據，或證據不
    足以證明，自不能以推測或擬制之方法，以為裁判基礎；認
    定犯罪事實所憑之證據，無論為直接證據或間接證據，其為
    訴訟上之證明，須於通常一般之人均不致於有所懷疑，而得
    確信其為真實之程度者，始得據之為有罪之認定（最高法院
    30年上字第1831號、40年台上字第86號、76年台上字第4986
    號判例要旨參照）。
三、本件公訴人認被告賈至正涉有前開犯嫌，無非以被告於偵查
    中之供述、證人即告訴人王麗雲於警詢、偵查中之證述、證
    人即告訴人之夫張盛華於偵查中之證述、證人即告訴人之父
    王義男於偵查中之證述、告訴人所簽立之支票影本1份、被
    告所持用之0000000000號行動電話、告訴人所持用之000000
    0000號行動電話及證人張盛華所持用之0000000000號行動電
    話通聯資料1份、有限責任基隆第一信用合作社100年2月24
    日基一信字第369號函附告訴人帳戶基料及交易明細1份等為
    為主要論據。訊據被告固坦承有於99年2月5日14時30分許，
    在其位於宜蘭縣宜蘭市後火車站所經營之水果店內，貸款予
    王麗雲，並要求王麗雲簽立面額14萬元之支票1張以為擔保
    等情，惟堅詞否認有何重利之犯行，辯稱當日係貸予王麗雲
    14萬元，並未約定利息，僅言明將來以向王麗雲購買草莓之
    貨款抵償等語。
四、經查：
  (一)按重利罪之構成要件，所謂「取得與原本顯不相當之重利者
    」，應以實際上已取得重利為既遂，縱已約定重利借貸契約
    ，如尚未取得利息者，應屬未遂，不能成立本罪（最高法院
    92年度台上字第4046號、94年度台上字第5382號判決要旨參
    照）；又按金錢借貸契約係屬要物契約，故利息先扣之金錢
    借貸，其貸與之本金額應以利息預扣後實際交付借用人之金
    額為準，該預扣利息部分，既未實際交付借用人，自不成立
    金錢借貸，故計算利率，自應以實際交付借用人之金額為標
    準（最高法院87年度台上字第1682號民事判決要旨參照）。
  (二)證人即告訴人王麗雲於本院證述：我共向被告借過三次錢，
    第一次是98年底時，那時候我先生張盛華打電話給被告，叫
    我去找被告的太太拿，借了3萬元，第二次好像是在99年1月
    底，借了65000元，第三次就是99年2月5日這次，被告跟我
    說1個單位3萬元，看你要借幾個單位，後來我借了4個單位
    ，實際上拿到10萬8千元；先前二次借錢被告都說跟我拿草
    莓來抵債務；99年2月5日我開14萬支票給被告，被告拿
    108000元給我，被告又另外從抽屜拿2萬元借我，說這是不
    要利息；草莓是用來抵3萬元、65000元、2萬元的借款；先
    前以草莓清償的部分，被告並無收利息；這筆108000元我都
    還沒有清償任何本金或是利息等語明確（本院卷第51至53頁
    ）；核與被告供稱：王麗雲這筆借款都還沒有還，先前拿草
    莓抵的錢是先前的債務等語相符（本院卷第59頁），足認告
    訴人就本筆借款尚未清償任何本金、利息。至告訴人所稱向
    被告借款12萬元，預扣利息12000元等情，即令屬實，因該
    預扣利息部分，既未實際交付告訴人，依前揭說明，此部分
    即不成立金錢借貸，故被告與告訴人間之金錢借貸僅為1080
    00元，而告訴人亦無另交付金錢與被告，從而，所謂預扣之
    利息，自亦非屬貸與人實際上已取得之利息。
  (三)綜上，被告既未實際取得重利，參諸前揭說明，自無成立重
    利罪之餘地。從而，檢察官起訴被告重利之犯行，不能證明
    其犯行，揆以前揭說明意旨，應為被告無罪之諭知，以昭公
    允。
據上論斷，應依刑事訴訟法第301條第1項，判決如主文。
本案經檢察官張立言到庭執行職務。
中    華    民    國   100    年    8     月    9     日
                  刑事第二庭  法  官  王耀興
以上正本證明與原本無異。
如不服本判決應於收受送達後十日內向本院提出上訴書狀，並應
敘述具體理由；其未敘述上述理由者，應於上訴期間屆滿後二十
日內向本院補提理由書(均須按他造當事人之人數附繕本)「切勿
逕送上級法院」。
                              書記官  林家妮
中    華    民    國   100    年    8     月    10    日